【裁判字號】    96,上,141
【裁判日期】    970109
【裁判案由】    侵權行為損害賠償
【裁判全文】
臺灣高等法院高雄分院民事判決           96年度上字第141號
上  訴  人  甲○○
訴訟代理人  陳旻沂律師
            陳建欽律師
被上訴人    乙○○
            丙○○
上列二人共同
訴訟代理人  周春米律師
上列當事人間請求侵權行為損害賠償事件，上訴人對於民國96年
5 月14日台灣澎湖地方法院95年度訴字第46號第一審判決提起上
訴，本院於96年12月26日言詞辯論終結，判決如下：
    主      文
上訴駁回。
第二審訴訟費用由上訴人負擔。
    事實及理由
一、上訴人主張：上訴人在澎湖縣馬公市○○路56之5 號3 樓獨
    資開設台大補習班，先後於民國86、90年間聘用被上訴人乙
    ○○、丙○○夫妻擔任該補習班老師，並於聘僱之初即要求
    被上訴人2 人簽立競業禁止條款，約明「所有工作同仁離職
    後1 年內，不得在澎湖地區從事文教相關行業，違反者，需
    賠償10萬元整，且於發生違反事實後10日內自動以現金支付
    補習班，每逾1 日，需加付賠償額1%為遲延利息」。之後被
    上訴人乙○○擔任上訴人所經營補習之班主任，負責綜理補
    習班內全部學生之教學、招生、人事、行政；被上訴人丙○
    ○擔任補習班之副班主任，負責學生教學及各班級學生之訓
    導、行政、業務。嗣因93年12月間被上訴人丙○○浮報代課
    費，交由被上訴人乙○○批示直接核發，被上訴人丙○○又
    不符補習班公告之加薪標準，竟謊稱上訴人同意加薪新台幣
    （下同）1 萬元，交由被上訴人乙○○批示逕予發放，經上
    訴人查明後遂於93年12月30日終止被上訴人2 人之委聘契約
    ；詎被上訴人2 人於翌日下午在補習班門口，以「1 個月免
    費補習上課」為手段，慫恿並帶走其在補習班任教之200 多
    名學生前往渠等所承租之馬公市○○街11號教室上課。上訴
    人原欲提出告訴，因上訴人2 人表悔意且願將學生帶回，雙
    方乃於94年1 月4 日和解簽訂協議書；不料被上訴人2 人又
    在馬公市○○路1 號二樓承租教室，意欲將學生再次帶走，
    上訴人即於94年1 月29日要求被上訴人2 人不必再到台大補
    習班上課。被上訴人2 人於94年3 月間即立案成立「成功補
    習班」，違反競業禁止之約定，依約應各給付上訴人10萬元
    之懲罰性違約金。又被上訴人2 人於94年1 月29日離職後另
    行經營補習班，竟利用任職於上訴人補習班期間所接觸的學
    生資料之營業秘密，拉攏、掠奪學生至其補習班上課，導致
    上訴人補習班學生人數大量流失，造成上訴人的損害。被上
    訴人上開行為違反兩造間契約的後契約義務，應依債務不履
    行的法律關係負損害賠償責任。又被上訴人上開掠奪學生、
    不正競業之行為亦屬以背於善良風俗之方法，不法侵害上訴
    人之營業權、營業經濟利益，亦構成民法第184 條第1 項後
    段之侵權行為，而應負損害賠償責任。縱認上訴人於94年1
    月4 日簽訂協議書時已放棄之前對被上訴人2 人之損害賠償
    請求權及追訴權，惟故意或重大過失之責任不得預先免除，
    則被上訴人2 人自94年1 月5 日起，因被上訴人2 人違背後
    契約義務或故意以背於善良風俗之方法，招攬台大補習班學
    生所造成之損害，上訴人仍得請求被上訴人2 人賠償。次查
    ，被上訴人至少將上訴人200 名學生帶至其補習班，每名學
    生每月繳交補習費1200元，扣除稅捐機關核定50% 之費用標
    準，再以逐年遞減30% 之學生，上訴人連續3 年之損失共計
    315 萬3600元等情。爰依兩造競業禁止條款，及不完全給付
    、侵權行為法律關係，求為判決：(一)被上訴人應連帶給付上
    訴人315 萬3600元，另應各給付上訴人10萬元，及均自起訴
    狀繕本送達翌日起，至清償日止按年息5%計算之利息。或被
    上訴人應各給付上訴人325 萬3600元，其中10萬元自94年2
    月10日起，至清償日止，按日息1%計算之遲延利息，其中31
    5 萬3600元，自起訴狀繕本送達翌日起至清償日止按年息5%
    計算之利息，上開被上訴人應負之給付，如其中一被上訴人
    已為給付，在其對於上訴人因此所生之損害，應負賠償責任
    。給付之範圍內，他被上訴人免為給付之義務。（原審為上
    訴人敗訴之判決），上訴人減縮上訴聲明：(一)原判決關於駁
    回上訴人後開第(二)(三)項之訴部分廢棄。(二)被上訴人應連帶給
    付上訴人244 萬8000元，及自起訴狀繕本送達翌日起至清償
    日止，按年息5%計算之利息。(三)被上訴人另各應給付上訴人
    10萬元，及均自94年2 月10日起至清償日止，按年息20% 計
    算之利息。(四)第一、二審訴訟費用由被上訴人負擔。(五)願供
    擔保，請准宣告假執行。
二、被上訴人則以：否認被上訴人2 人在受聘時，與上訴人簽訂
    工作公約，而有競業禁止之約定。被上訴人乙○○係於86年
    9 月間應徵上訴人開設之補習班，擔任所謂儲備教師，當時
    補習班尚未合法立案，被上訴人2 人並未與上訴人簽訂任何
    有關競業禁止之條款，上訴人主張其經營之補習班至少有20
    0 名學生流失之事實，被上訴人否認之，亦與被上訴人無關
    。被上訴人並無任何侵犯到上訴人權利之行為，也未以背於
    善良風俗之方式加損害於上訴人，上訴人依侵權行為之規定
    請求被上訴人賠償為無理由。上訴人於93年12月30日片面終
    止兩造之聘僱關係，自此之後雙方之聘僱關係已不存在，被
    上訴人已不負任何契約義務，則被上訴人2 人又何有在93年
    12月31日、94年1 月底時，有所謂不完全給付之情形？被上
    訴人2 人於離職後再返回上訴人之補習班上課，乃係兩造間
    於94年1 月4 日之協議，與之前之聘僱關係無關，被上訴人
    2 人係出於愛護學生心意，無償為學生授課，兩造間並無任
    何法律關係或契約關係存在，上訴人主張被上訴人2 人在離
    職後有所謂之不完全給付之事實，殊不可採等語，資為抗辯
    。並答辯聲明：(一)上訴駁回。(二)第二審訴訟費用由上訴人負
    擔。(三)如受不利判決願供擔保請准宣告免為假執行。
三、兩造不爭執事項：
  (一)被上訴人2 人原先任職上訴人所獨資開設的台大補習班，離
    職前，被上訴人乙○○擔任班主任、被上訴人丙○○擔任副
    班主任，上訴人於93年12月30日終止被上訴人2 人之委聘契
    約。
  (二)兩造於94年1 月4 日所簽訂之協議書記載：「四、有關甲方
    （即上訴人）之學生三、四十名遭黃姓老師帶走之傳言，經
    甲、乙（即被上訴人乙○○）、丙（即被上訴人丙○○）深
    入了解及查證，並非屬實，且學生已陸續返回甲方補習班上
    課，甲方同意將誤解之部分登報周知，以正視聽。五、甲方
    了解其補習班之前或今後所發生之事件，概與乙方或丙方（
    即被上訴人乙○○、丙○○）無涉；甲方不得藉此對乙方或
    丙方為民事或刑事上之主張或訴訟。」等字樣。
  (三)被上訴人2 人亦於94年1 月11日返回補習班上課，嗣上訴人
    又於94年1 月29日通知要求被上訴人不必再到台大補習班上
    課，而被上訴人2 人在離職之後，另外成立成功補習班，於
    94年3 月間經立案通過。
四、兩造所爭執之事項：(一)上訴人主張被上訴人違反兩造競業禁
    止條款，請求被上訴人各給付10萬元違約金，是否有理？(二)
    上訴人主張被上訴人2 人違反後契約義務債務不履行，及民
    法第184 條第1 項後段之侵權行為，請求被上訴人連帶給付
    244 萬8000 元，是否有理？茲分述如下：
  (一)上訴人主張被上訴人違反兩造競業禁止條款，請求被上訴人
    各給付10萬元違約金，是否有理？
  1.本件上訴人主張被上訴人2 人原先任職上訴人所獨資開設的
    台大補習班，被上訴人乙○○擔任班主任、被上訴人丙○○
    擔任副班主任，上訴人於93年12月30日終止被上訴人2 人之
    委聘契約。嗣經協調後，雙方於94年1 月4 日簽立協議書，
    被上訴人2 人亦於1 月11日返回補習班上課，嗣上訴人又於
    1 月29日通知要求被上訴人不必再到補習班上課，而被上訴
    人2 人在離職之後，另外成立成功補習班，於94年3 月間經
    立案通過等情，業據其提出協議書、澎湖縣政府回函為證，
    並為被上訴人等所不爭執，堪信為真實。惟上訴人主張被上
    訴人等於任職期間簽有工作公約為競業禁止之約定，則為被
    上訴人等堅決否認。經查：
  2.上訴人主張被上訴人等受聘時曾簽有工作公約一情，雖舉證
    人楊凱程證稱：「我於11年前澎湖台大補習班成立時就受僱
    於上訴人，因我只是臨時約僱人員，沒有簽訂任何契約，我
    太太之前也是在台大補習班當行政職員，她有簽訂工作公約
    ，是被上訴人乙○○拿給我太太簽的，至於被上訴人2 人有
    無簽訂契約我沒有親眼看到，但是依照一般的常理是會簽訂
    契約。」、證人李明璟證稱：「我於89年4 、5 月的時候受
    僱於上訴人，當時被上訴人乙○○是班主任，是她面試的，
    試用3 個月之後她就拿台大補習班工作契約給我簽，當時我
    不想簽，她說沒有關係，只是一個合約，只要離職之後不要
    從事相關工作就可以了，她有跟我說她都有簽了，所以我才
    簽下這個合約，我有私底下問其他的同事，他們都說有簽這
    個契約。」、證人顏美玉證稱：「我從補習班成立的第2年
    開始受僱於上訴人。大約是87年的時候，一開始我擔班導及
    講師，我是教英文。我進補習班快1 年的時候，我有離職，
    離職半年，再回來的時候，擔任副班主任，當時的班主任是
    乙○○，……（你當時擔任班導師有無簽訂契約？）工作契
    約，班主任乙○○拿給我簽的，我簽完之後，就交給乙○○
    」、證人歐雅慧證稱：「我於88年4 月到台大補習班任職時
    ，有簽工作合約，但是我沒有交出來，因為我不太同意這樣
    的條款，當時被上訴人乙○○代理班主任」等語（原審卷第
    74、76、78、80、81、114 頁），然證人楊凱程之證詞僅能
    證明其太太有簽工作公約，證人李明璟、顏美玉、歐雅慧之
    證詞僅能證明伊等自己有簽此公約，惟均未親見被上訴人2
    人有簽此公約；查競業禁止之協議，其性質係屬債權，有其
    相對性，存在於不同之當事人間，因為時間、地點之不同，
    每位契約當事人之條件、要求、考量各有不同，自不能因證
    人李明璟、顏美玉、歐雅慧有簽此契約即當然推論被上訴人
    2 人亦有簽訂此契約，況證人楊凱程證稱其未簽訂該合約、
    證人歐雅慧則稱其所簽立之契約並未交出，顯然每個人之個
    別情況有所不同，不能一概而論。至於證人李明璟雖證稱被
    上訴人乙○○有告知其自己也有簽訂此契約等語，縱係屬實
    ，亦有可能係被上訴人乙○○當時為鼓勵員工簽訂此契約所
    為而言，其當時所述是否為真實已無法查證，本件上訴人既
    無法提出任何書面契約以資證明，自不能僅上開證人之證詞
    即認定被上訴人2 人有簽訂此契約。
  3.本案兩造未簽訂任何競業禁止之條款，已如前述，復無相關
    法律規定被上訴人2 人所從事之工作負有競業禁止之義務，
    則被上訴人2 人於離職後從事同類業務自無違反任何義務可
    言；又兩造原先之聘雇契約，無論性質上屬於委任或僱傭，
    依現行民法之規定，基於契約所生之權利義務必需係在契約
    有效存續期間內所產生者始得主張之，今兩造契約已於93年
    12月30日終止，則上訴人主張被上訴人等離職後仍負有基於
    該聘僱契約而生誠實信用義務之獨立性附隨義務云云，顯不
    可採。上訴人主張被上訴人違反兩造競業禁止條款，請求被
    上訴人各給付10萬元違約金，尚屬無據。
  (二)上訴人主張被上訴人2 人違反後契約依債務不履行，及民法
    第184 條第1 項後段之侵權行為法律關係，請求被上訴人連
    帶給付244 萬8000 元，是否有理？
  1.上訴人主張被上訴人2 人於93年12月31日下午在補習班門口
    ，以「1 個月免費補習上課」為手段，慫恿並帶走其在補習
    班任教之200 多名學生前往渠等所承租之馬公市○○街11號
    教室上課。嗣又於94年1 月29日離職後另行經營補習班，竟
    利用任職於上訴人補習班期間所接觸的學生資料之營業秘密
    ，拉攏、掠奪學生至其補習班上課，導致上訴人補習班學生
    人數大量流失，造成上訴人的損害。被上訴人上開行為違反
    兩造間契約的後契約義務，應依債務不履行的法律關係負損
    害賠償責任。又被上訴人上開掠奪學生、不正競業之行為亦
    屬以背於善良風俗之方法，不法侵害上訴人之營業權、營業
    經濟利益，亦構成民法第184 條第1 項後段之侵權行為，而
    應負損害賠償責任云云，已為被上訴人所否認。而上訴人對
    於主張之營業秘密為何，及被上訴人如何掠奪學生，致上訴
    人受有學生補習費之損害，學生為何人、損害如何，迄均未
    能舉證以實其說。
  2.次按，因故意或過失，不法侵害他人之權利者，負損害賠償
    責任。故意以背於善良風俗之方法，加損害於他人者，亦同
    ，民法第184 條第1 項定有明文。本件上訴人主張被上訴人
    2 人離職後先後於93年12月31日以及94年1 月底至台大補習
    班招攬學生至其新開設之補習班，因而導致台大補習班學生
    流失，顯係侵害上訴人之營業權，且係以違背善良風俗之方
    式加損害於上訴人云云，惟查：上訴人所開設之台大補習班
    目前仍在營業中，故被上訴人等人縱有招攬學生之行為，亦
    未造成上訴人營業權無法行使之結果，故上訴人以營業權受
    侵害請求被上訴人等人賠償，為無理由。
  3.證人楊凱程證稱：「被上訴人2 人離職的原因我聽說是他們
    有心要自己出去開補習班，而且與上訴人好像還有一點財務
    上的糾紛，93年12月31日星期五我受上訴人的要求來穩定學
    生，當時我從勝國飯店走到補習班，我有看到被上訴人2 人
    坐在同一車子裡面，車窗搖下來，在跟學生講話，至於講什
    麼內容我不知道。依照常理，我認為他們是在招攬學生，所
    以我就打給上訴人，當時上訴人請補習班的同事下來處理，
    之後我上來聽同事說被上訴人車子已經開走了。我那天去上
    課的時候，有聽學生說，被上訴人他們有提出一個月免費上
    課，請學生到他們新開的補習班上課，後來學生有減少，數
    學班十之八九的學生都流失了，這些流失的學生有80% 都是
    到被上訴人新開的補習班，因為這些學生很多都是上我的理
    化課，在聊天當中我得知此事。後來上訴人跟被上訴人2 人
    有協定，被上訴人好像有將學生帶回上課1 個月，被上訴人
    也有來授課，這段期間比較沒有聽到被上訴人在招攬學生，
    1 個月之後，學生又流失了，被上訴人也沒有回來授課。我
    之後並未看到被上訴人2 人再回到補習班招攬學生」、證人
    顏美玉證稱：「被上訴人2 人離職之後，流失的學生大概有
    100 多個，被上訴人2 人離職之後又回來上課一段時間，當
    時上訴人要我注意學生上課的動靜，當時我做的辦公室的位
    置後面是一間教室，隔音不是很好，無意間聽到學生在問丙
    ○○為何回來上課，丙○○說這是跟補習班老師講好的，學
    生有問我們是不是以後都在這裡上課，丙○○說上課1 個月
    後，再看看跟老闆談的怎麼樣，學生又問如果沒有談好的話
    怎們辦，黃老師說就要換地方上課」、證人歐雅慧證稱：「
    被上訴人2 人離職前，所交的學生人數有200 到250 之間，
    他們離職之後，只剩26人，其他的學生到哪裡去我不知道。
    」等語（原審卷第75至77、80至82、113 頁），足證被上訴
    人2 人離職之後，確有部分學生轉往被上訴人所開設之補習
    班補習，且被上訴人2 人在93年12月底至94年1 月初之間，
    亦有採行免費授課之方式招攬學生。惟依據卷附上訴人所提
    出兩造於94年1 月4 日所簽訂之協議書記載：「四、有關甲
    方（即上訴人）之學生三、四十名遭黃姓老師帶走之傳言，
    經甲、乙（即被上訴人乙○○）、丙（即被上訴人丙○○）
    深入了解及查證，並非屬實，且學生已陸續返回甲方補習班
    上課，甲方同意將誤解之部分登報周知，以正視聽。五、甲
    方了解其補習班之前或今後所發生之事件，概與乙方或丙方
    （即被上訴人丙○○）無涉；甲方不得藉此對乙方或丙方為
    民事或刑事上之主張或訴訟。」等字樣（原審卷第23至25頁
    ），可知在簽訂此協議書之前所發生之事件，上訴人已放棄
    對被上訴人2 人之損害賠償請求權及追訴權，故上訴人以被
    上訴人2 人於93年12月底至94年1 月初此段期間招攬台大補
    習班學生造成上訴人損失為由，而訴請被上訴人2 人賠償，
    亦屬無理由。
  4.依據前述證人之證詞，可知被上訴人於1 月初返回台大補習
    班上課後，並未有任何具體招攬學生之行為，僅被上訴人丙
    ○○曾在上課中提及說要換地方上課。徵諸常情，補習班學
    生通常會因習慣老師之教授方式而跟隨老師，故在被上訴人
    2 人離職後，學生轉往被上訴人2 人新開之補習班自有可能
    基於上述緣故，而與被上訴人2 人招攬學生之行為無關。至
    於被上訴人丙○○於上課時所為前述話語，縱可認為係招攬
    學生，亦難認係以違背善良風俗之方法為之，則上訴人執此
    為由請求被上訴人等負損害賠償責任，亦無理由。
  5.上訴人又主張：被上訴人於94年1 月6 日即已簽訂租賃契約
    ，並非於94年1 月29日自上訴人處離職後，才洽談租賃事宜
    ，而且租賃契約之始期係94年2 月1 日，又與被上訴人1 月
    29日離職日期緊密，可見被上訴人自94年1 月6 日起即在進
    行招攬上訴人補習班之學生，以利被上訴人自94年2 月1日
    起經營補習班之行為云云。惟查兩造之僱傭契約於93年12月
    30日即已協議終止，為兩造所不爭執，而依據兩造於94年1
    月4 日簽訂之協議書第一點「甲、乙、丙三方（即兩造）均
    以學生之權益為最優先考量，乙、丙方（即被上訴人）同意
    盡力協助將流失之學生尋回，積極為之補課，俾學生應付考
    試」；第六點「甲、乙、丙三方是否繼續合作，於今年元月
    底以前，由三方另行協商」（原審卷第23、24頁），足見被
    上訴人於94年1 月間返回上訴人之補習班上課，乃係基於為
    學生利益之考量，在上訴人同意下，始至補習班上課，並非
    基於兩造間之僱傭或委任關係，被上訴人亦未受有任何報酬
    。被上訴人雖不否認於94年1 月6 日簽訂租賃契約，惟辯稱
    ：被上訴人夫妻自婚後長期借住被上訴人乙○○娘家，因乙
    ○○弟於93年間結婚，被上訴人認不方便再續住娘家，94年
    1 月6 日承租之房屋本係為供被上訴人一家四口居住，嗣因
    上訴人於94年1 月29日通知被上訴人不必再到上訴人補習班
    上課後，被上訴人為謀生路才以上開地點申請立案等語，是
    尚難逕以被上訴人租賃契約訂定之事實，遽認被上訴人違背
    後契約義務或故意以背於善良風俗之方法加損害於上訴人。
    此外，上訴人又不能舉證以實其說，上訴人上開主張即無可
    採。
  6.綜上，上訴人主張被上訴人2 人違反後契約依債務不履行，
    及民法第184 條第1 項後段之侵權行為法律關係，請求被上
    訴人連帶給付244 萬8000 元，亦屬無據。
五、綜上所述，上訴人請求被上訴人連帶給付244 萬8000元，及
    自起訴狀繕本送達翌日起至清償日止，按年息5%計算之利息
    ，及被上訴人另應各給付上訴人10萬元，暨均自94年2 月10
    日起至清償日止，按年息20% 計算之利息，均為無理由，不
    應准許。其假執行之聲請亦失所附麗，應併予駁回。原審為
    上訴人敗訴之判決，及駁回其假執行之聲請，並無不合。上
    訴意旨指摘原判決不當，求予廢棄改判，為無理由，應予駁
    回。
六、據上論結，本件上訴為無理由，依民事訴訟法第449條第1項
    、第78條，判決如主文。
中    華    民    國    97    年    1     月    9     日
                            民事第五庭
                                審判長法官  蔡明宛
                                法      官  魏式璧
                                法      官  曾錦昌
以上正本證明與原本無異。
如對本判決上訴，須於判決送達後20日內向本院提出上訴狀，其
未表明上訴理由者，應於上訴後20日內向本院提出上訴理由書（
均須按他造當事人之人數附繕本）。上訴時應提出委任律師或具
有律師資格之人之委任狀，並依附註條文規定辦理。
中    華    民    國    97    年    1     月    9     日
                                書  記  官  郭蘭蕙
附註：
民事訴訟法第466 條之1 ：
對於第二審判決上訴，上訴人應委任律師為訴訟代理人，但上訴
人或其法定代理人具有律師資格者，不在此限。
上訴人之配偶、三親等內之血親、二親等內之姻親，或上訴人為
法人、中央或地方機關時，其所屬專任人員具有律師資格並經法
院認適當者，亦得為第三審訴訟代理人。
第1 項但書及第2 項情形，應於提起上訴或委任時釋明之。


司法院資訊處製作；財團法人民間司法改革基金會備份。
